臺灣彰化地方法院民事判決
                                      111年度訴字第174號
原      告  李金爐  

            李宗嶧  

            李梓隆  

            李曜任  
被      告  邱清和  

訴訟代理人  李淵源律師
上列當事人間請求租佃爭議事件，本院於民國111年7月5日言詞
辯論終結，判決如下：
    主  文
原告之訴駁回。
    事實及理由
壹、程序部分
一、按出租人與承租人間因耕地租佃發生爭議時，應由當地鄉（
    鎮、市、區）公所耕地租佃委員會調解；調解不成立者，應
    由直轄市或縣市政府耕地租佃委員會調處；不服調處者，由
    直轄市或縣市政府耕地租佃委員會移送該管司法機關，司法
    機關應即迅予處理，並免收裁判費用；前項爭議案件非經調
    解、調處，不得起訴，耕地三七五減租條例第26條第1 項、
    第2 項前段定有明文。本件兩造就坐落彰化縣○○鄉○○○段000
     地號土地關於原告為終止三七五租約收回土地發生爭執，
    屬因耕地租佃關係發生爭議，先後經彰化縣花壇鄉公所、彰
    化縣政府耕地租佃委員會調解、調處不成，由彰化縣政府移
    送本院審理，合先敘明。
二、次按訴狀送達後，原告不得將原訴變更或追加他訴；但請求
    之基礎事實同一、擴張或減縮應受判決事項之聲明、不甚礙
    被告之防禦及訴訟之終結者，不在此限，民事訴訟法第255
    條第1項第2、3、7 款定有明文。本件原告起訴時原聲明：
    「終止花春字第7號租約；依不當得利法律關係請求被告給
    付294424.72元」（見本院卷第131頁）；嗣於本院審理中之
    民國（下同）111年5月30日具狀變更聲明為：「請求終止花
    春字第7號租約；請求返還土地，請求損害賠償新台幣16944
    0元」（見本院卷第193頁）。經核原告所為前開訴之聲明之
    變更，係本於兩造間關於花壇鄉新金墩段327地號土地之三
    七五租約所生同一爭議事件所為減縮應受判決事項之聲明，
    且無礙於被告防禦及訴訟終結，揆之前揭說明，應予准許。
三、又按言詞辯論期日，當事人之一造不到場者，得依到場當事
    人之聲請，由其一造辯論而為判決，民事訴訟法第385條第1
    項前段定有明文。本件原告李梓隆、李曜任經合法通知，未
    於最後言詞辯論期日到場，亦未委任訴訟代理人到庭陳述，
    且核無同法第386 條所列各款情形，爰依被告之聲請，由其
    一造辯論而為判決。
貳、實體部分
一、原告起訴主張略以：緣兩造間就坐落彰化縣○○鄉○○○段000 
    地號土地（下稱系爭土地）之耕地三七五租約（即彰化縣○
    村○○0號私有耕地租約，見本院卷第165頁，下稱系爭租約）
    遭人竄改，權義關係混亂。原告規避責任從未繳納租金，且
    拒絕提供個人資訊，遭發覺後始態度丕變表示願意補繳租金
    ，其投機心態可疑。至於被告辯稱無法找到原告繳納租金云
    云，然兩造早已相識，顯無無法給付租金之情事，被告所辯
    並非事實。爰訴請終止租約，並請求返還土地及依侵權行為
    法律關係請求賠償等語。並聲明：㈠終止花春字第07號租約
    ；㈡返還土地；㈢被告應賠償原告新台幣（下同）169,440元
    。
二、被告則以：伊原本要繳租金，但是不知應給付租金予何人；
    伊於110年7月間即向原告表明願意補繳租金，然未獲同意。
    原告未經催告即主張終止租約，不合法定程序等語置辯。並
    為答辯聲明：㈠原告之訴駁回；㈡訴訟費用由原告負擔。
三、得心證之理由
  ㈠按形成之訴，乃基於法律政策之原因，由在法律上具有形成
    權之人，利用法院之判決，使法律關係發生變動效果之訴。
    形成之訴之制度旨在使法律狀態變動之效果，原則上得以在
    當事人間及對社會一般人產生明確劃一之標準（對世效），
    以維持社會生活之安定性，故必須原告有法律（實體法或程
    序法）上所明定之審判上之形成權（如撤銷債務人之詐害行
    為、撤銷股東會決議、撤銷婚姻等）存在，始得據以提起形
    成之訴，否則即屬無權利保護之利益（最高法院103 年度台
    上字第1725號判決意旨參照）。是形成之訴之提起，須有法
    律所認之形成權存在，始具備權利保護必要之要件；且非於
    私法上有形成權者均得提起形成之訴，其形成權之行使，若
    僅以意思表示為之即可生形成之效果者，即無提起形成之訴
    之必要（最高法院88年度台上字第460 號判決意旨參照）。
    若於意思表示外，同時以訴為之，無論是否符合法定要件，
    關於其訴請部分屬欠缺權利保護要件，應予駁回（臺灣高等
    法院108年度重上字第990號判決意旨參照）。本件原告訴之
    聲明第一項請求本院判准終止系爭三七五租約，然終止權之
    行使，應向他方當事人以意思表示為之，民法第263 條準用
    同法第258條第1項定有明文。是原告欲終止系爭三七五租約
    ，本得以意思表示向原告為之，無論是否符合耕地三七五減
    租條例（下稱減租條例）第17條第1 項之要件，要無訴請法
    院以形成判決形成之必要。是原告提起本件訴訟訴請法院終
    止租約，揆諸前揭最高法院判決意旨，核屬欠缺為形成之訴
    之權利保護必要，自無從准許。
  ㈡次按為達成扶植自耕農之農地使用政策，及改良農民生活之
    基本國策，耕地三七五減租條例採取限制出租人須於一定條
    件下始得終止租約並收回耕地。第按耕地租約在租佃期限未
    屆滿前，非有地租積欠達兩年之總額時不得終止，減租條例
    第17條第1項第3款定有明文。又民法第440條第1項規定承租
    人租金支付有遲延者，出租人得定相當期限催告承租人支付
    ，如承租人於期限內不為支付者，出租人得終止契約。此項
    規定於出租人依減租條例第17條第1項第3款終止契約時，亦
    適用之（最高法院45年台上字第205號判例要旨參照）。可
    知耕地出租人固然得以承租人積欠地租達兩年總額為原因終
    止租約，然應依民法第440條第1項規定定相當期限催告承租
    人支付，如承租人仍不為支付，出租人始得終止租約，此亦
    有最高法院93年度台上字第2604號判決要旨可供參照。經查
    ：
  ⒈本件原告以被告欠繳租金累計達二年地租總額，主張依減租
    條例第17條第1項第3款規定終止系爭三七五租約，並依民法
    第455條規定請求被告返還土地。然查原告迄至本院言詞辯
    論終結前，並未提出其曾經定相當期限催告被告繳納租金之
    證據，尚難逕以被告有欠繳租金之情事，遽謂被告故意拒絕
    給付租金，應負遲延責任，進而主張終止租約。況查原告提
    出之調解會相關資料，可見被告曾於110年7月24日聯繫花壇
    鄉公所承辦人員，託其轉交租金計算表予原告李金爐，表明
    願意補繳所積欠之租金。而原告李金爐亦於110年7月28日以
    通訊軟體回覆「已經收到您提供王良的佃租計算表」等語，
    有手寫文件、通訊軟體畫面截圖在卷可佐（見本院卷第83頁
    、第85頁），堪信被告確有還款意願。則審諸契約終止權係
    以債權人催告履行，而債務人怠於履行為發生要件，然本件
    被告並無否認原告之權利之情事，反而主動表明願繳納租金
    ，自不能遽認被告構成承租人之欠租責任。
  ⒉至於兩造於110年9月24日於花壇鄉公所耕地租佃委員會調解
    時，原告固有表明係因被告欠繳佃租達二年地租總額而終止
    系爭租約。然所謂調解、起訴有催告通知終止契約之效力，
    係指調解聲請書或起訴書有催告或終止契約之意思表示者而
    言，非謂調解或起訴當然有催告或止約效力（最高法院56年
    台上字第2009號判例參照）。惟觀諸前開調解筆錄內容，僅
    見原告一再以被告積欠地租為由主張終止租約，未見原告表
    明催告補繳租金之意思。是其於調解中是否確有表達催告補
    繳租金，並非無疑。何況，依民法第263條準用民法第254條
    規定，出租人應定相當期限催告，於承租人於期限內仍不履
    行時，始得終止租約，且所定催告期限是否相當，應按契約
    目的、債權人適時受領給付之利益、債務人為給付之完成期
    間、社會一般理性認知、經驗法則等情事，依客觀標準定之
    （最高法院110年度台上字第965號判決意旨參照），可知催
    告須定相當期限使債務人履行，惟債務人殆於期限內履行，
    始負不履行責任。則以原告於調解中並未催告被告繳租，遑
    論定相當期限促其履行，自不能逕以被告積欠地租達二年總
    額為原因，即主張終止租約。
  ⒊從而，原告未依法踐行定相當期限催告被告補繳租金之程序
    ，其逕以被告積欠租金為由，主張依減租條例第17條第1項
    第3款之規定終止系爭三七五租約，即非有據。是兩造間系
    爭三七五租約關係未經合法終止，即仍存在而未失其效力。
    被告本於租約而占耕系爭土地，即有正當權源，原告應予容
    忍，不得請求返還。是原告主張依民法第767條、第455條之
    規定，於訴之聲明第二項請求被告返還土地，洵非有據。
  ㈢又按因故意或過失，不法侵害他人之權利者，負損害賠償責
    任；故意以背於善良風俗之方法，加損害於他人者亦同；違
    反保護他人之法律，致生損害於他人者，負賠償責任。但能
    證明其行為無過失者，不在此限，民法第184條第1、2 項分
    別定有明文。又民法第184條所保護之法益，除第1項後段及
    第2項之情形外，原則上限於既存法律體系所明認之權利，
    而不及於權利以外之利益，特別是學說上所稱之純粹經濟上
    損失或純粹財產上損害，以維護民事責任體系上應有之分際
    ，並達成立法上合理分配及限制損害賠償責任，適當填補被
    害人所受損害之目的（最高法院103 年度台上字第178號判
    決參照）。經查：
  ⒈本件原告就其主張被告篡改租約以規避佃租給付義務，屬侵
    害其權利，爰依民法第184 條規定請求損害賠償，惟並未具
    體指明係依民法何條項之規定請求被告賠償，僅泛稱依民法
    第184條侵權行為之法律關係請求，難謂可取。
  ⒉其次，侵權行為之成立，以賠償義務人具有故意或過失，不
    法侵害他人權利加損害於他人為前提，而此屬有利於原告之
    事實，依舉證責任分配之法則，應由主張權利之原告負舉證
    責任。然查原告就其主張，所提出之證據尚無法證明被告確
    有篡改租約內容之情事，自不能遽為對其有利之認定。
　⒊再者，以原告主張被告篡改租約損及權益，核其性質，屬獨
    立於人身或所有權之外而直接遭受財產上之不利益，非因人
    身或物權等既存法律體系所明認之權利被侵害而伴隨衍生之
    損害，屬學說上所稱之純粹經濟上損失或純粹財產上損害，
    揆諸前揭說明，尚不得依民法第184條第1項前段規定請求損
    害賠償。
　⒋至於同條項後段固以背於善良風俗之方法造成債權人損害，
    加害人仍應負賠償責任。然所謂背於善良風俗，係指違反保
    護個人法益之法規，或廣泛悖反規律社會生活之根本原理的
    公序良俗而言。而查兩造間有確有系爭租約關係存在，被告
    本於租約約定使用土地耕作，難謂屬故意以背於善良風俗之
    方法加損害於他人，況被告並未否認原告之權利，反而一再
    表示願意補繳租金，足見其並未以悖反社會生活之根本原理
    之方式損害他人利益，尚未達社會道德難以容忍之違背善良
    風俗之程度，自難認被告應負賠償責任。
　⒌又同條第2 項固以違反保護他人之法律致生損害於他人，應
    負賠償責任。然查原告就其主張並未具體指出被告違反何種
    法律規範，遑論是否屬保護他人之法令，亦猶未明。從而，
    原告泛稱被告篡改租約內容，主張依民法第184條規定請求
    被告負侵權行為損害賠償責任云云，亦屬無據。
四、綜上所述，原告未能證明已經合法催告被告補繳租金，則其
    主張依減租條例第17條第1項第3款之規定，請求本院終止系
    爭三七五租約及請求被告返還耕地，暨依侵權行為法律規定
    請求被告給付169,440元，均無理由，應予駁回。
五、本件事證已臻明確，兩造其餘主張、陳述及所提之證據暨攻
    擊防禦方法，經本院審酌後，認均與本件判決結果無影響，
    毋庸再予一一審酌，附此敘明。
六、末按耕地三七五減租條例第26條第1 項所稱因耕地租佃發生
    爭議，係指出租人與承租人間因耕地租佃關係所發生之一切
    爭議而言。當事人間原訂有耕地租約，嗣發生租約是否無效
    或經終止，出租人得否請求承租人除去地上物返還耕地之爭
    議者，亦包括在內。出租人主張原訂耕地租約無效，依民法
    第767 條規定請求承租人除去地上物返還耕地，屬耕地租佃
    爭議，應免收裁判費用（最高法院108 年度台上大字第2470
    號裁判要旨參照）。本件原告請求終止系爭租約，並請求返
    還土地，屬租佃爭議事件，經彰化縣政府耕地租佃委員會移
    送本院審理，依前開規定免徵第一審裁判費，即毋庸為訴訟
    費用負擔之諭知，併此敘明。
七、據上論結，本件原告之訴為無理由，爰判決如主文。
中　　華　　民　　國　 111　　年　　7 　　月　　19　　日
                  民事第三庭  法　官　林于人
以上正本係照原本作成。
如對判決上訴，應於判決送達後20日內向本院提出上訴狀。
中　　華　　民　　國　　111 　年　　7 　　月　　19　　日
                              書記官  卓千鈴